臺灣高等法院花蓮分院刑事判決  
111年度上易字第22號
上  訴  人  
即  被  告  林志成


上列上訴人因恐嚇取財案件，不服臺灣臺東地方法院109年度易
字第260號中華民國111年4月13日第一審判決（起訴案號：臺灣
臺東地方檢察署109年度偵續字第16號）提起上訴，本院判決如
下：
    主  文
上訴駁回。
    事實及理由
一、本案經本院審理結果，認第一審變更起訴法條，以上訴人即
    被告犯刑法第304條第2項、第1項之強制未遂罪，判處有期
    徒刑4月，並諭知易科罰金折算之標準為新台幣1,000元折算
    1日，認事用法並無不當，量刑亦稱妥之，應予維持。並引
    用如附件第一審判決書記載之事實、證據及理由。
二、被告不爭執原判決認定之客觀事實，惟否認犯行，辯稱其係
    好意居中協調林俶妃與告訴人之債務，過程中因與告訴人意
    見不合，一時情緒激起，而講了一些重話，但絕無恐嚇告訴
    人之意。又告訴人為順利報警將其提告入罪之目的，於對話
    中激怒被告，使被告發怒而為惡言，其意既在錄音蒐證，且
    由告訴人與被告從容對話，甚至言詞交鋒，可見告訴人未因
    被告言詞而心生畏懼。如認被告有罪，請審酌被告基於善意
    協調債務、年紀大及身體不好等情狀，從輕量刑。
三、本院駁回上訴之理由：
  ㈠檢察官雖起訴被告犯刑法第346條第3項、第1項之恐嚇取財未
    遂罪，惟因被告係為第三人林俶妃索討債務，非出於不法所
    有之意圖，其行為雖為不法，然欠缺主觀犯罪構成要件，原
    審因認基本社會事實同一，依刑事訴訟法第300條變更起訴
    法條，論處被告刑法第304條第2項、第1項之強制未遂罪，
    已詳敘所憑之證據與認定之理由，並無任何憑空推論之情事
    ，亦與經驗法則、論理法則無違。被告上訴否認爭辯其欠缺
    不法所有之意圖，與判決結果不生影響。
  ㈡被告否認強制犯行，並以上開情詞置辯。惟查：
　　⒈刑法第304條之強暴、脅迫，祇以所用之強脅手段足以妨害
      他人行使權利，或足使他人行無義務之事為已足，並非以
      被害人之自由完全受其壓制為必要（最高法院28年上字第
      3650號判例、85年度台非字第75號刑事裁判參照）。又刑
      法第305條之恐嚇危害安全罪，係指單純以將來加害生命
      、身體、自由、名譽、財產之事，恐嚇他人致生危害於安
      全者而言。倘對於他人之生命、身體、自由、名譽或財產
      之安全，施加客觀上足使他人心生畏懼或脅迫手段，而達
      到壓制其「意思決定自由」與「意思實現自由」之程度，
      即應論以強制罪，而非同法第305條之恐嚇危害安全罪（
      最高法院109年度台上字第2883號判決、93年度台上字第3
      309號判決參照）。
　　⒉查，被告先撥打電話予證人鄭哲政提及「黑道兄弟個性很
      不好，處理事情起來會很暴力，林宜心是要錢還是要命」
      ，並要求證人鄭哲政轉知告訴人，隨後撥打電話予告訴人
      提及「兄弟怎樣，就兄弟，要叫兄弟就叫兄弟。」、「如
      果你要在那邊對我大小聲，要叫兄弟也沒關係喔。」、「
      你如果要把錢看的顧命命，一塊錢當作一萬塊，在那邊打
      四個結，錢是性命，那就看是性命比較重要，還是錢比較
      重要啦！」、「你無情無義到這樣，社會事如果要處理無
      情無義的，很簡單啦！我跟你講，你如果要無情無義，可
      以，就要兄弟出來處理了，我先這樣告訴你。」、「拿去
      法院，不用，我就直接叫兄弟去跟你討就好。」、「這樣
      的話，我就叫兄弟去你家，跟你要，我先這樣子告訴你。
      」、「臺東小小的，大家都遇得到，你如果要做人太超過
      ，大家都遇得到。」等語，已傳達其要找黑道兄弟討債，
      屆時告訴人之生命、身體及自由將受危害，藉此要脅告訴
      人出面與林俶妃解決債務並給付財物。而當時告訴人與林
      俶妃間之房產糾紛仍存在爭議，尚未訴訟釐清，故被告上
      開惡害通知，應該當強制罪之「脅迫」及「使人行無義務
      之事」要件，僅因告訴人報警致未能得逞，而成立強制未
      遂罪。至於被告是否打算找黑道討債以實現惡害內容，以
      及告訴人與被告爭論債務問題時彼此言語交鋒並予錄音蒐
      證等，均不影響被告行為已構成強制未遂犯罪之認定。
　　⒊又被告接續撥打電話予證人鄭哲政與告訴人，表示自己有
      黑道幫派之兄弟可以暴力討債，不循正當管道以解決之，
      其目的與手段間顯具可非難性，而為不法。至被告所辯其
      係基於為林俶妃索討債務，與證人鄭哲政及告訴人交涉過
      程中犯下本案，僅係其犯罪動機之問題。至其他抗辯內容
      ，亦均經原判決逐一論駁。被告上訴僅憑己意，就已明確
      之事證，空言否認犯行，對於原判決採證認事之適法行使
      ，任意評價，重為事實上爭辯，應不足採。
  ㈢被告以其動機良善、年紀大及身體狀況不佳，請求從輕量刑
    。
　　⒈按量刑輕重，係屬事實審法院得依職權自由裁量之事項，
      苟已斟酌刑法第57條各款所列情狀而未逾越法定刑度，不
      得遽指為違法；刑罰之量定，固屬法院自由裁量之職權行
      使，但仍應審酌刑法第57條所列各款事由及一切情狀，為
      酌量輕重之標準，並非漫無限制。在同一犯罪事實與情節
      ，如別無其他加重或減輕之原因，下級審法院量定之刑，
      亦無過重或失輕之不當情形，則上級審法院對下級審法院
      之職權行使，原則上應予尊重（最高法院72年度台上字第
      6696號、85年度台上字第2446號判決意旨參照）。
　　⒉本案原審量刑時已說明：
　　  ⑴被告行為時為林俶妃之男友，於知悉林俶妃與告訴人離
        婚後就○○街房屋存有債務糾紛，竟為索討債務，替林俶
        妃向告訴人討要錢財，接續持手機撥打電話予證人鄭哲
        政及告訴人，陳稱脅迫言語，表示自己有黑道幫派兄弟
        可以暴力討債，要逼告訴人掏出錢財，惟經告訴人報警
        處理，被告方未能得逞而未遂，其不思正當手段以達目
        的，竟恣意以言詞要逼妨害告訴人之意思自主決定，所
        為殊非可取。
　　  ⑵再被告始終否認犯行，猶於偵查中矯飾其所述「兄弟」
        字詞係其友人而非黑道（偵卷第39頁），審理中復稱沒
        有真的去找兄弟、其友人因債務問題有實際找兄弟解決
        事情、去潑漆仍被不起訴處分（原審卷第361頁）等語
        ，以正當化其不法行徑，未能反躬其過，顯然法治觀念
        有所欠缺，犯後態度方面難為對其有利之評價。
　　  ⑶參酌告訴人對本案之意見（原審卷第185頁），暨被告有
        傷害之前科（原審卷第325頁至第328頁），依此所徵現
        被告之素行，及其自述高中畢業之教育智識程度、現無
        業、自子女4人每月共拿新台幣2萬元、沒錢就跟子女要
        、現與林俶妃已分手、獨居之家庭經濟狀況、具肝病及
        躁鬱症、腰部開刀失敗、長期吃藥、身心狀況每況愈下
        之健康狀態等一切情狀，並有台東馬偕紀念醫院甲種及
        乙種診斷證明書、手術同意書及照片、衛生福利部臺東
        醫院診斷證明書足稽（原審卷第307頁至第309頁、第36
        7頁至第371頁）。而量處被告有期徒刑4月，並諭知易
        科罰金之折算標準。
　　⒊可知，原審業就刑法第57條所規定之各種量刑因子妥為斟
      酌，在立法者所劃設的「量的（幅的）」容許領域內（3
      年以下有期徒刑），據以科刑，尚難認定有違反責任原則
      或濫用裁量權限等情事，更難認有量刑失諸過輕或過重之
      情。其中被告犯罪動機及身體健康情形，均經原審納入科
      刑因子審酌。又決定量刑範圍的基準係建構在該犯罪行為
      本身，應重視犯行罪質、動機、態樣性、計劃性、手段方
      法之執拗性、結果重大性、對於社會所生影響性及違法性
      意識等等。被告上訴本院後，仍否認犯罪，迄未與告訴人
      達成和解，取得告訴人原諒（本院卷第107頁），與原審
      科刑基礎相同，並無改變，依前揭說明，自應尊重原審科
      刑職權之行使。被告以前開事由，作為從輕量刑之理由，
      難認有理。
  ㈣本案被告上訴為無理由，應予駁回。
據上論斷，應依刑事訴訟法第373條、第368條，判決如主文。
本案經檢察官林家瑜提起公訴，檢察官崔紀鎮到庭執行職務。
中　　華　　民　　國　　111 　年　　9 　　月　　27　　日
                 刑事庭審判長 法  官  林信旭
                              法  官  顏維助
　　　　　　　　　　　　　　　法  官  劉雪惠
以上正本證明與原本無異。
本件不得上訴。　
中　　華　　民　　國　　111 　年　　9 　　月　　27　　日
                              書記官  林鈺明
附錄本判決論罪科刑法條：　　　　　　　　　　　　　　　
中華民國刑法第304條
以強暴、脅迫使人行無義務之事或妨害人行使權利者，處3年以
下有期徒刑、拘役或9千元以下罰金。
前項之未遂犯罰之。
附件
臺灣臺東地方法院刑事判決
109年度易字第260號
公　訴　人　臺灣臺東地方檢察署檢察官
被　　　告　林志成　
　　　　　　　　　　
　　　　　　　　　　
選任辯護人　文志榮律師　　
上列被告因恐嚇取財案件，經檢察官提起公訴（109年度偵續字
第16號），本院判決如下：
    主  文
林志成犯強制未遂罪，處有期徒刑肆月，如易科罰金，以新臺幣
壹仟元折算壹日。
    事  實
一、林志成之女友林俶妃為林宜心之前妻，林宜心與林俶妃離婚
    後就臺東縣○○市○○街00號之房屋（下稱○○街房屋）存有債務
    糾紛。林志成因認林宜心欠林俶妃新臺幣（下同）146萬元
    之債務未還，為替林俶妃向林宜心討要錢財，竟基於脅迫使
    人行無義務之事之犯意，均持搭配門號0000000000號之手機
    1支（含SIM卡1張），接續為下列行為：
  ㈠於民國109年2月9日15時41分許、同日18時18分許、翌（10）
    日13時45分許，撥打電話向處理○○街房屋過戶之代書鄭哲政
    恫稱：林宜心積欠前妻林俶妃的錢，要林宜心歸還欠款，否
    則黑道兄弟個性很不好，處理事情起來會很暴力，林宜心是
    要錢還是要命等語，並要求鄭哲政轉知上揭內容予林宜心。
    鄭哲政接獲上揭電話後，旋將其等之對話內容轉知林宜心。
  ㈡於109年2月10日13時52分許，撥打電話向林宜心恫稱：「那
    個俶妃，有在跟我的兄弟講」、「但是她有講，跟我的兄弟
    講」、「我也跟我的兄弟講」、「你自己有寫出一張字條，
    說要給她146萬元，房子也過戶給你了，結果那146萬元你也
    沒有給她。」、「兄弟怎樣，就兄弟，要叫兄弟就叫兄弟。
    」、「如果你要在那邊對我大小聲，要叫兄弟也沒關係喔。
    」、「你如果要把錢看的顧命命，一塊錢當作一萬塊，在那
    邊打四個結，錢是性命，那就看是性命比較重要，還是錢比
    較重要啦！」、「你無情無義到這樣，社會事如果要處理無
    情無義的，很簡單啦！我跟你講，你如果要無情無義，可以
    ，就要兄弟出來處理了，我先這樣告訴你。」、「拿去法院
    ，不用，我就直接叫兄弟去跟你討就好。」、「這樣的話，
    我就叫兄弟去你家，跟你要，我先這樣子告訴你。」、「拿
    得到或拿不到，我就討回來分就好。」、「臺東小小的，大
    家都遇得到，你如果要做人太超過，大家都遇得到。」以上
    述脅迫言語要逼林宜心掏出錢財，惟經林宜心報警處理，始
    悉上情，林志成方未能得逞而未遂。
二、案經林宜心訴由臺東縣警察局臺東分局報告臺灣臺東地方檢
    察署檢察官偵查起訴。
    理  由
壹、程序部分
    查本案當事人就被告以外之人於審判外之陳述，於本院準備
    程序中均同意作為證據（本院卷第88頁），於本院言詞辯論
    終結前亦未聲明異議（本院卷第334至366頁），經本院審酌
    各該證據方法作成時，尚無違法不當或證明力明顯過低之瑕
    疵，適宜為本案證據，是依刑事訴訟法第159條之5規定，均
    有證據能力。
貳、實體部分
一、認定犯罪事實所憑之證據及理由
  ㈠訊據被告固坦承其於事實欄所示之時間、地點，除對證人鄭
    哲政道「林宜心是要錢還是要命」外，曾持手機對證人鄭哲
    政、告訴人林宜心陳稱其他言語之事實，惟矢口否認有何強
    制未遂之犯行，辯稱：告訴人故意講話刺激我，我是為了幫
    證人林俶妃向告訴人討146萬元之債務，才會講那些話善意
    調停他們2人。我雖然有講那些話，但沒有真的去找兄弟，
    而且告訴人聽到根本不會怕等語。辯護人則主張：被告與證
    人鄭哲政電話對話部分被告否認，縱設有講如檢察官起訴書
    所述之言語，但此僅屬被告為討錢一時心急之氣話。被告與
    告訴人電話對話部分，係告訴人為蒐證誣陷被告入罪而錄，
    自對話內容可知告訴人不斷與被告爭執告訴人與證人林俶妃
    債務之事、甚有譏諷被告之言詞，顯然告訴人未因被告言語
    致生恐懼。另被告身患疾病，無實現其言語內容之犯意等語
    。
  ㈡首查，被告女友即證人林俶妃為告訴人前妻。被告均持搭配
    門號0000000000號之手機1支（含SIM卡1張），接續為下列
    行為：①於109年2月9日15時41分許、同日18時18分許、翌（
    10）日13時45分許，撥打電話向處理○○街房屋過戶之代書證
    人鄭哲政稱：告訴人積欠證人林俶妃的錢，要告訴人歸還欠
    款，否則黑道兄弟個性很不好，處理事情起來會很暴力等語
    ，並要求證人鄭哲政轉知上揭內容予告訴人。證人鄭哲政接
    獲上揭電話後，旋將其等之對話內容轉知告訴人。②於同年
    月10日13時52分許，撥打電話向告訴人稱：「那個俶妃，有
    在跟我的兄弟講」、「但是她有講，跟我的兄弟講」、「我
    也跟我的兄弟講」、「你自己有寫出一張字條，說要給她14
    6萬元，房子也過戶給你了，結果那146萬元你也沒有給她。
    」、「兄弟怎樣，就兄弟，要叫兄弟就叫兄弟。」、「如果
    你要在那邊對我大小聲，要叫兄弟也沒關係喔。」、「你如
    果要把錢看的顧命命，一塊錢當作一萬塊，在那邊打四個結
    ，錢是性命，那就看是性命比較重要，還是錢比較重要啦！
    」、「你無情無義到這樣，社會事如果要處理無情無義的，
    很簡單啦！我跟你講，你如果要無情無義，可以，就要兄弟
    出來處理了，我先這樣告訴你。」、「拿去法院，不用，我
    就直接叫兄弟去跟你討就好。」、「這樣的話，我就叫兄弟
    去你家，跟你要，我先這樣子告訴你。」、「拿得到或拿不
    到，我就討回來分就好。」、「臺東小小的，大家都遇得到
    ，你如果要做人太超過，大家都遇得到。」嗣經告訴人報警
    處理等情，業據被告於警詢、偵查、本院準備程序及審理中
    所坦認（警卷第2至5頁，偵卷第35至41頁，本院卷第87至91
    頁、第147至205頁、第301至304頁、第341至366頁），核與
    證人即告訴人、證人鄭哲政於警詢、偵查及本院審理中之證
    述、證人林俶妃於警詢時之證述大致相符（警卷第6至16頁
    ，偵卷第25至27頁、第47至49頁，偵續卷第73至79頁，本院
    卷第149至205頁），並有通話紀錄表、簡訊翻拍照片、本院
    勘驗告訴人錄音光碟筆錄附卷足考（警卷第25至27頁，偵續
    卷第83頁，本院卷第334至341頁），堪認被告此部分不利於
    己之供述核與事實相符，是上揭事實均堪認定。另起訴書記
    載被告與告訴人對話之內容部分，本院依前揭本院勘驗告訴
    人錄音光碟筆錄，以直接審理所得之結果逕予更正，附此敘
    明。
  ㈢爭執事項之認定：
　⒈被告曾對證人鄭哲政稱告訴人是要錢還是要命等語之情節，
    業據證人鄭哲政於歷次程序中，明確證稱均係被告於第三通
    電話中所稱（警卷第15頁，偵卷第47至49頁，偵續卷第77頁
    ，本院卷第190頁），與證人即告訴人所述大致相符（警卷
    第6至7頁，本院卷第151至152頁）。次則，被告曾撥打電話
    向告訴人稱「你如果要把錢看的顧命命，一塊錢當作一萬塊
    ，在那邊打四個結，錢是性命，那就看是性命比較重要，還
    是錢比較重要啦！」乙節，業經認定如前，其語意與待證事
    實之言語內容大致相符，堪以補強上揭證人之證述可信度；
    況且被告於本院第一次審判期日後坦承上揭待證事實（本院
    卷第204、303頁），卻於最終言詞辯論時翻供否認（本院卷
    第345、359頁），所述前後不一而憑信性尚有可疑。綜上，
    被告曾對證人鄭哲政稱告訴人是要錢還是要命等語，並要求
    證人鄭哲政轉告上述言語之事實，洵堪認定。
　⒉被告所述言語足使他人生畏怖心，而屬脅迫之方法：
　⑴按刑法第304條之強暴、脅迫，祇以所用之強脅手段足以妨害
    他人行使權利，或足使他人行無義務之事為已足，並非以被
    害人之自由完全受其壓制為必要（最高法院28年度上字第36
    50號判決參照）。次按，刑法第346條第1項之恐嚇取財罪，
    其所謂恐嚇，指凡一切言語、舉動足以使人生畏怖心者均屬
    之，而該言語或舉動是否足以使他人生畏怖心，應依社會一
    般觀念衡量之，如行為人之言語、舉動，依社會一般觀念，
    均認係惡害之通知，而足以使人生畏怖心時，縱被害人心理
    狀態特別，不因而畏怖，仍不能不認為行為人已著手實行恐
    嚇取財犯行，自應成立該罪之未遂犯（最高法院84年度台上
    字第813號判決參照）。
　⑵蓋刑法上強暴、脅迫之意涵寬廣，諸多犯罪之成立，均以此
    為要件，而其作為強制罪之構成要件行為，取決於在相當因
    果關係之作用下，得產生對相對人意志決定與意志活動自由
    造成侵害之強制效果，是應認強制罪就強暴、脅迫之威嚇程
    度，祇為低強度之要求而如上揭最高法院判決所示。然為法
    律評價之一致性與安定性，應以一般人處於相同情境下所受
    之影響為主要標準，亦即從客觀加以判斷。更何況，刑法第
    304條之強制罪，係屬概括補充性之規定，屬廣義法之一種
    。審以恐嚇取財罪之構成要件較多、法定刑度亦較高，其中
    恐嚇之要件依上述最高法院判決所示，尚係以客觀是否足使
    他人生畏怖心為斷，則概括規定即輕罪之強制罪，自無擅立
    較重罪之恐嚇取財罪更苛之判決標準，即專以被害人主觀狀
    態為斷之餘地，否將輕重失衡而顛紊法律之客觀秩序。被告
    與辯護人辯稱告訴人主觀之感受，固屬判斷因子之一，但被
    告行為是否該當法文脅迫之要件，究應結合被告與告訴人行
    為前後所受之刺激及舉止反應、其等之智識程度及交往互動
    情形、旁人之觀察等眾多因素，參衡社會通念、經驗及論理
    法則加以評價，以客觀之標準決之。被告與辯護人雖主張：
    本案原偵查檢察官之不起訴處分認告訴人未心生畏懼，足認
    專業法律人亦同其等之認定等語（本院卷第302、363頁），
    惟法院僅依刑事訴訟法之控訴原則，就審理範圍受檢察官起
    訴書犯罪事實欄之拘束，對其餘事項（如犯罪事實及罪名之
    認定結果、法律見解、罪數之競合等），均不受檢察官見解
    之拘束，況本案業經臺灣高等檢察署花蓮檢察分署檢察長以
    109年度上聲議字第240號命令，以告訴人是否心生畏懼尚有
    可疑為由，發回臺灣臺東地方檢察署檢察官命續行偵查，是
    本院尚不受原偵查檢察官見解之拘束，附此敘明。
　⑶經查，被告撥打電話對證人鄭哲政、告訴人所述之內容，先
    後提及「黑道」、「兄弟」、「暴力」、「要錢還是要命」
    ；又被告撥打電話予證人鄭哲政時，自第一通電話起即自稱
    「姓黃名福哥」，口氣不佳且激動，令證人鄭哲政感覺係黑
    道兄弟發話等情，業據證人鄭哲政證述綦詳（警卷第15頁，
    偵卷第47至49頁，偵續卷第77頁，本院卷第187至190頁、第
    192頁、第194至196頁），從字面文意觀之，即係傳達其有
    黑道兄弟可以暴力討債之加害生命、身體、自由之惡害通知
    。證人鄭哲政於本院審理中並證稱：被告連續打了三通電話
    ，從第一通開始就是有種兄弟的口氣，想跟我表達他是兄弟
    人。我也是正常老百姓，平常不會接到這種電話等語（本院
    卷第195頁），又於偵查及本院審理中證述：我向告訴人轉
    達被告電話中所述後，告訴人叫我跟被告說我聯繫不上告訴
    人，告訴人並稱他很怕要去報警等語（偵卷第49頁，偵續卷
    第79頁，本院卷第190至192頁，第198至199頁），堪證自客
    觀第三人即證人鄭哲政角度觀察，告訴人已有心生畏懼之反
    應，即要求其編藉口以迴避被告、告訴人將要報警等，況其
    亦自承其身為正常老百姓，平日不會收到這種自稱是黑道兄
    弟的電話，益徵被告所言依客觀標準，業足使他人生畏怖心
    。此外，辯護人雖認被告撥打證人鄭哲政之第一、二通電話
    均無不法行為（本院卷第345至346頁），但被告自第一通電
    話即自稱是兄弟人、「姓黃名福哥」，業經證人鄭哲政證述
    如前，顯係表明自己具黑道幫派之背景，故第一、二通電話
    亦屬不法行為之範圍，辯護人此辯要無可採。
　⑷再稽諸前揭本院勘驗告訴人錄音光碟筆錄，被告自對話初始
    即開門見山反覆提及「兄弟」2字而示其有黑道兄弟在後撐
    腰，「那個俶妃，有在跟我的兄弟講」、「但是她有講，跟
    我的兄弟講」、「我也跟我的兄弟講」（本院卷第335頁）
    ，後告訴人方反問「那你現在說什麼，要叫兄弟來」，被告
    立刻揚言「兄弟怎樣，就兄弟，要叫兄弟就叫兄弟。」、「
    如果你要在那邊對我大小聲，要叫兄弟也沒關係喔。」之情
    （本院卷第337至338頁），是被告與辯護人辯稱告訴人先以
    言詞挑惹被告等語，委無足採。既然被告請證人鄭哲政「間
    接轉知」之內容，依客觀標準尚足使他人生畏怖心而詳如上
    述，則被告撥打電話予告訴人稱將找黑道兄弟暴力討債之「
    直接」對話內容，更足使告訴人心生畏懼，客觀上當然足使
    人生畏怖心，是被告無論向證人鄭哲政或告訴人所言，均該
    當脅迫之要件無訛。至被告與辯護人所稱告訴人錄音、告訴
    人於對話中與被告爭論告訴人與證人林俶妃債務之事、被告
    身體患病而無能力實現惡害內容等節，均不影響被告所言該
    當脅迫要件之事實。縱設身體孱弱而無力實現言語內容，並
    不意謂即可無邊無際僭越言論自由之合法界線，恣意向他人
    傳達加害生命、身體、自由之惡害通知，被告與辯護人辯稱
    被告好意調停告訴人與證人林俶妃之糾紛，而無犯罪之意思
    等語，殊非值採。
　⑸被告另陳稱其友人因借款者開餐廳沒還錢，找兄弟去處理後
    借款者也沒去告其友人（本院卷第302頁），復稱其友人因
    債務問題去撥人家油漆也是不起訴等語（本院卷第361頁）
    ，僅屬其一面之詞而無任何佐證，且與本案並無關聯，不能
    任意比附援引，被告所辯無非係犯後卸責之詞而毫無足取。
　⒊告訴人與證人林俶妃離婚後就○○街房屋存有債務糾紛，被告
    因此替證人林俶妃向告訴人討要錢財：
　⑴被告陳稱：證人林俶妃跟我講過告訴人欠錢的事情，我也看
    過告訴人自己寫出一張欠證人林俶妃146萬元之借據，但此
    借據因為放置處所被告訴人換鎖，致證人林俶妃現無此借據
    ，所以我打電話告知告訴人還錢。證人林俶妃跟告訴人因○○
    街房屋之146萬元債務糾紛有在法院互告，起因是證人林俶
    妃告訴代書即證人政哲政○○街房屋不可以過戶，證人鄭哲政
    也同意了，我當時人也在場但不方便去翻文件，證人林俶妃
    說既然○○街房屋不會被過戶，該蓋章簽字我就簽，但證人林
    俶妃沒翻文件就簽字蓋章，後來○○街房屋還是被過戶了等語
    （警卷第4頁，偵卷第37至39頁，本院卷第87、91頁、第183
    至184頁、第342至344頁、第346至347頁）。
　⑵證人林俶妃於警詢時證稱：我與告訴人離婚後因○○街房屋過
    戶問題有打官司。我有跟我的友人、客人包括被告訴苦告訴
    人欠我146萬元的事情。○○街房屋當初被拍賣時，我們有把
    房子再標回來，當時告訴人陸陸續續來跟我拿錢還這筆貸款
    ，告訴人那裡都有親手作紀錄我有拿錢給他還貸款，146萬
    元是我為○○街房屋貸款總共支付的金額。告訴人手寫他欠我
    146萬元的字條現今在告訴人處，因為告訴人有次趁我不在
    將○○街房屋換鎖，讓我無法進入。因為告訴人無法償還這14
    6萬元債務，我和告訴人於106年12月18日協議去地政事務所
    把○○街房屋過戶給我一人，且無信託登記，但於107年9月間
    因另一筆房屋過戶問題，告訴人叫我申請印鑑證明給他請的
    代書證人鄭哲政，對方用某種方式把○○街房屋在我不知情下
    偷偷過戶給告訴人及小孩子名下，我才跟告訴人催討當初付
    的146萬元債務等語（警卷第12至13頁）。
　⑶證人即告訴人於本院審理中證稱：證人林俶妃說我有寫一張
    要給她146萬元之單據，我說我從未寫這樣的單據給她，也
    沒欠她錢。當初○○街被法拍時，因我債信不良不能以自己名
    義標，我就用證人林俶妃名義標，第一次標需要押標金130
    幾萬元，證人林俶妃拿出66萬8000元協助我標回○○街房屋，
    經我同意並登記在她名下。證人林俶妃之66萬8000元，我後
    來就當作我讓她自90年起至107年止共17年在○○街房屋開美
    髮店之租金。證人林俶妃講她幫我還貸款並非事實，那些都
    是我自己繳的等語（本院卷第154至155頁、第165至168頁）
    。
　⑷證人鄭哲政於本院審理中證稱：我曾因辦理○○街房屋過戶需
    要蓋章，在證人林俶妃的店裡見過被告，就只有那一次等語
    （本院卷第201頁）。
　⑸經核，被告與證人林俶妃俱稱：告訴人曾簽立146萬元之借據
    ，後因告訴人擅自換鎖致證人林俶妃現未持該借據，且告訴
    人與證人林俶妃約定○○街房屋由證人林俶妃所有，嗣後卻因
    證人鄭哲政辦理過戶致證人林俶妃失其所有，核與被告於其
    與告訴人之對話中陳稱：證人林俶妃說你自己寫1張字條，
    說要給其146萬元，其也有給我看那張字條。○○街房屋已經
    過戶給你了，結果你卻未給其146萬元等語大致相符，有前
    揭本院勘驗告訴人錄音光碟筆錄附卷可佐（本院卷第335至3
    36頁），但上情為告訴人所否認，且證人林俶妃曾因○○街過
    戶之事對告訴人及證人鄭哲政提出偽造文書案件之告訴，嗣
    經臺灣臺東地方檢察署檢察官以108年度偵字第1388號不起
    訴處分確定，有前揭不起訴處分書在卷足參（偵卷第57至60
    頁），另證人即告訴人亦於本院審理中證稱其與子女3人最
    近有被證人林俶妃提告返還○○街房屋之民事事件（本院卷第
    179頁），益徵告訴人與證人林俶妃離婚後就○○街房屋存有
    債務糾紛。再證人鄭哲政辦理房屋過戶事宜時被告在場乙節
    ，亦據被告、證人鄭哲政陳明一致，是被告所述尚屬可信；
    添以證人林俶妃當時係被告女友，則被告基於與證人林俶妃
    之情誼，知悉告訴人與證人林俶妃離婚後就○○街房屋存有債
    務糾紛後向告訴人討要錢財，亦屬合理而堪予採信，是此情
    業堪認定。
　⒋被告知悉告訴人與證人林俶妃離婚後就○○街房屋存有債務糾
    紛後，為替證人林俶妃向告訴人討要錢財，竟接續撥打電話
    予證人鄭哲政與告訴人，表示自己有黑道幫派之兄弟可以暴
    力討債，而不循正當管道（如協助證人林俶妃進行民事訴訟
    ）以解決之，目的與手段間顯具可非難性，其行為之違法性
    乃昭然甚明。
  ㈣綜上所述，本案事證明確，被告所辯係犯後卸責之詞而洵無
    可採，其犯行業堪認定，應予論科。
二、論罪科刑
　㈠按刑法第305條之恐嚇罪，係指單純以將來加害生命、身體、
    自由、名譽、財產之事，恐嚇他人致生危害於安全者而言。
    如對於他人之生命、身體等，以現實之強暴脅迫手段加以危
    害要挾，使人行無義務之事或妨害人行使權利，應構成刑法
    第304條之強制罪，而非同法第305條之恐嚇危害安全罪（最
    高法院93年度台上字第3309號判決參照）。次按刑法第304
    條之強制罪，係屬概括補充性之規定，屬廣義法之一種，本
    法以強暴、脅迫使人行無義務之事，或妨害人行使權利之規
    定頗多，如其行為合於其他特別規定者，則應依各該規定處
    斷，不能論以本罪（最高法院83年度台上字第3870號判決參
    照）。查被告撥打電話予證人鄭哲政與告訴人，以言詞要脅
    告訴人行無義務之掏出錢財乙事，但因告訴人報警致未能得
    逞，核被告所為，係犯刑法第304條第2項、第1項之強制未
    遂罪。
  ㈡公訴意旨雖論以刑法第346條第3項、第1項之恐嚇取財未遂罪
    ，惟按強盜罪、搶奪罪及恐嚇取財罪，均以意圖為自己或第
    三人不法所有，為主觀之犯罪構成要件，若向人強取、奪取
    、迫使人交付財物，係基於他種目的，如意在索討欠款或用
    以抵償債務等，而非出於不法所有之意圖者，縱其行為違法
    ，然與強盜、搶奪、恐嚇取財之主觀犯罪構成要件不符（最
    高法院107年度台上字第1353號判決參照）。查被告向告訴
    人討要錢財之目的，係因認告訴人與證人林俶妃離婚後就○○
    街房屋存有債務糾紛，替證人林俶妃索討債務，揆諸上揭法
    律說明，則其主觀上自難謂有何為自己或他人之不法所有意
    圖，即難該當恐嚇取財未遂罪。公訴意旨所論罪名固有未洽
    ，然因起訴與本院認定之基本社會事實同一，本院並已依刑
    事訴訟法第95條第1項第1款規定告知變更之罪名（本院卷第
    146、300、332頁），予被告與辯護人陳述及辯護之機會，
    堪認已保障被告之訴訟防禦權，爰依同法第300條規定，變
    更起訴法條。
  ㈢被告於事實欄所示之密切時間，撥打電話予證人鄭哲政與告
    訴人告以脅迫之言語，均係出於同一脅迫使人行無義務之事
    之犯意，侵害同一人之自由法益，各行為之獨立性極為薄弱
    ，是在刑法評價上，爰評價之為接續犯之實質上一罪。又被
    告已著手於強制行為之實行而不遂，因其情節較既遂者為輕
    ，爰依刑法第25條第2項規定減輕其刑。
  ㈣爰以行為人之責任為基礎，審酌下列量刑因子：
　⒈被告為證人林俶妃之男友，於知悉證人林俶妃與告訴人離婚
    後就○○街房屋存有債務糾紛，竟為索討債務，替證人林俶妃
    向告訴人討要錢財，接續持手機撥打電話予證人鄭哲政及告
    訴人，陳稱如事實欄所示之脅迫言語，表示自己有黑道幫派
    兄弟可以暴力討債，要逼告訴人掏出錢財，惟經告訴人報警
    處理，被告方未能得逞而未遂，其不思正當手段以達目的，
    竟恣意以言詞要逼妨害告訴人之意思自主決定，所為殊非可
    取。
　⒉再被告始終否認犯行，猶於偵查中矯飾其所述「兄弟」字詞
    係其友人而非黑道（偵卷第39頁），於本院審理中復稱沒有
    真的去找兄弟、其友人因債務問題有實際找兄弟解決事情、
    去潑漆仍被不起訴處分等語，以正當化其不法行徑，迄今未
    能反躬其過，顯然法治觀念有所欠缺，犯後態度方面難為對
    其有利之評價。
　⒊又參酌告訴人對本案之意見（本院卷第185頁），暨被告有傷
    害之前科，有臺灣高等法院被告前案紀錄表附卷可參（本院
    卷第325至328頁），依此所徵現被告之素行，及其自述高中
    畢業之教育智識程度、現無業、自子女4人每月拿共2萬元、
    沒錢就跟子女要、現與證人林俶妃已分手2年多、獨自1人住
    之家庭經濟狀況、具肝病及躁鬱症、腰部開刀失敗、長期吃
    藥、身心狀況每況愈下之健康狀態等一切情狀（偵卷第41頁
    ，本院卷第347、353、365頁），並有台東馬偕紀念醫院甲
    種及乙種診斷證明書、手術同意書及照片、衛生福利部臺東
    醫院診斷證明書在案足稽（本院卷第305至309頁、第367至3
    71頁），爰量處如主文所示之刑，並諭知易科罰金之折算標
    準。
三、沒收
　　搭配門號0000000000號之手機1支（含SIM卡1張），雖屬被
    告所有而供本案犯罪所用之物，惟審諸上揭之物既未扣案，
    若宣告沒收或追徵，執行之效果與所耗費之公益資源不符比
    例，爰裁量不為沒收或追徵之諭知。
據上論斷，應依刑事訴訟法第299條第1項前段、第300條，刑法
第304條第2項、第1項、第25條第2項、第41條第1項前段，刑法
施行法第1條之1第1項，判決如主文。
本案經檢察官林家瑜提起公訴，檢察官林永、林靖蓉到庭執行職
務。
中　　華　　民　　國　　111 　年　　4 　　月　　13　　日
                  刑事第三庭  審判長法  官  吳宗航
                                    法  官  朱貴蘭
                                    法  官  李昆儒